【裁判字號】    89,上訴,1604
【裁判日期】    890616
【裁判案由】    偽造文書等
【裁判全文】
臺灣高等法院刑事判決                          八十九年度上訴字第一六０四號
    上  訴  人
    即 自訴 人  乙○○
    被      告  甲○○
右上訴人，因被告偽造文書等案件，不服臺灣台北地方法院，八十九年度自字第九四
號，中華民國八十九年四月七日第一審判決，提起上訴，本院判決如左：
    主    文
上訴駁回。
    理    由
一、自訴意旨略以：自訴人乙○○於民國（下同）八十四年十二月二十八日，與美商
    花旗銀行股份有限公司（下稱花旗銀行）簽訂消費性借款暨擔保透支約定書、消
    費性借款暨擔保透支約定書增補合約（下稱增補合約）時，由該銀行臺北分行行
    員甲○○辦理對保手續，簽訂前開契約時，該增補合約第貳條第一項為空白，僅
    在第壹大點第二中點第四小點載明：「四、本透支款項利息按貴行短期基本放款
    利率加零％之年利率」，詎甲○○竟擅自在該增補合約書上自行加填：「但立約
    人如於撥款之日開始三年以內提前償還全部者，立約人應支付償還當時之三期月
    付金為違約金。」等語予以變造，因認被告甲○○涉有刑法第三百三十九條詐欺
    罪嫌、第三百四十二條之背信罪嫌、第二百十條之變造私文書罪嫌、第二百十五
    條業務登載不實罪嫌云云。
二、按犯罪事實應依證據認定之，無證據不得推定其犯罪事實；又不能證明被告犯罪
    者，應諭知無罪之判決，刑事訴訟法第一百五十四條、第三百零一條第一項前段
    分別定有明文。又以被害人之陳述為認定犯罪之依據時，必其陳述並無瑕疵，且
    就其他方面調查，又與事實相符，始能認有證據能力。又所謂無瑕疵，係指被害
    人所為不利被告之陳述，與社會上一般生活經驗或卷存其他客觀事實並無矛盾而
    言，至所謂就其他方面調查認與事實相符，非僅以所援用之旁證足以證明被害結
    果為已足，尤須綜合一切積極佐證，除認定被告確為加害人之可能外，在推理上
    無從另為其他合理原因之假設，有不合於此，即不能以被害人之陳述做為論斷之
    證據。且刑事訴訟上證明之資料，無論其為直接或間接證據，均須達於通常一般
    之人均不致有所懷疑，而得確信其為真實之程度，始得據為有罪之認定，若其關
    於被告是否犯罪之證明未能達此程度，而有合理性懷疑之存在，致使無從形成有
    罪之確信，即不得遽為不利被告之認定，最高法院六十一年臺上字第三０九九號
    、七十六年臺上字第四九八六號亦分別著有判例。
三、本件自訴人乙○○認被告甲○○涉有詐欺、背信、變造私文書、業務登載不實等
    罪嫌，無非以其指訴及所提出之花旗銀行消費性借款暨擔保透支約定書、增補合
    約、報紙廣告等為其論據；訊據被告甲○○則堅詞否認其有何自訴人所指犯行，
    辯稱：當時其係任職為花旗銀行台北分行經理，自訴人乙○○係向花旗銀行申請
    回饋金房貸，依花旗銀行所具之定型化契約，該回饋金房貸應有一成（應係百分
    之一之誤）回饋金存在花旗銀行帳戶內，三年內不得解約提早還款，否則需支付
    違約金，該回饋金房貸係經自訴人向花旗銀行申請，經核准後始行簽訂，並由其
    為自訴人對保，對保時其已有詳細向自訴人說明消費性借款暨擔保透支約定書及
    增補合約書內容，經自訴人乙○○確認無訛後始行簽名，並無變造該增補合約書
    內容，且該消費性借款暨擔保透支約定書及增補合約均係由銀行同事所書寫，並
    非其所書寫，其僅在對保人欄簽名，自訴人在對保後簽約時，消費性借款暨擔保
    透支約定書及增補合約書內有關條款均已填妥，並無自訴人所指犯罪情事等語。
四、經查：
(一)本件自訴人乙○○固一再指稱被告甲○○有前揭詐欺、背信、變造私文書、業務
    登載不實等犯行，惟該情已為被告甲○○所堅詞否認；然自訴人除提出其與花旗
    銀行簽訂之消費性借款暨擔保透支約定書、增補合約書及報紙廣告外，迄未能提
    出任何積極証據，以資証明被告甲○○確有在該增補合約書上變造不利於自訴人
    之條款，參以被告甲○○一再供陳其僅係負責該合約之對保，該合約書並非其所
    書具等情，亦與該增補合約書上之對保欄係由被告甲○○簽名負責對保相符，再
    觀諸自訴人所提出之增補合約書上第貳條第一款以手書寫之字跡部分，與被告甲
    ○○於原審所書寫之筆跡，迥然有異，肉眼可辨，有該增補合約書及被告於原審
    書寫之字跡可供比對（見原審卷第六十五頁），自訴人於原審審理中亦自承其不
    確定該條款是否被告甲○○所填寫等語（見原審卷第六十二頁），自難僅憑自訴
    人不確定之指訴，即遽指被告甲○○確有自訴人所指之詐欺、背信、變造私文書
  、業務登載不實等犯行。
(二)又自訴人乙○○自承其係見報載花旗銀行所刊登之回饋金房貸廣告，始向花旗銀
    行台北分行洽辦回饋金房貸，並提出報刊廣告乙份卷可憑，再觀諸自訴人與花旗
    銀行簽訂之「消費性借款暨擔保透支約定書」所載，該透支契約書係一定型化契
    約，其契約書第一大點條第條項係約定「房屋借款」有關權利義務關係，第二大
    點則約定有關「擔保透支借款」事項，第三大點則約定「借款人及其連帶保証人
    」應遵守之事項，有該「消費性借款暨擔保透支約定書」影本乙份在卷可稽（見
    原審卷第九頁及反面），因自訴人與花旗銀行所簽訂之該「消費性借款暨擔保透
    支約定書」，並未載明有關「回饋金房屋貸款」部分之條款，故花旗銀行乃以再
    簽「增補合約書」即「回饋金增補約定書」方式，約定有關「回饋金房屋貸款」
    之事項等情，亦據被告於本院供述綦詳。再依該「增補合約書」所載，其第一條
    係約定有關回饋金金額及應存入之自訴人帳號名稱（即0000000000號
    帳戶），第二條則係約定：「本增定條款取代原借款約定書中房屋借款之第五項
    約定」事項，該條第一項則約定自訴人所指為被告變造之條款即：「之約人應按
    貴行之通知按月繳付每期應攤還之本金及利息（以下稱月付金）。立約人得於到
    期日前償還本項全部借款及計算至償付日前一日之利息及手續費，但立約人如於
    撥款之日開始三年以內提前償還全部者，立約人應支付償還當時之三期月付金為
    違約金。立約人如於撥款之日開始起之第四年至第五年指頭前償還全部者，立約
    人應支付償還當時之一期月付金為違約金。」，亦有該增補合約書影本乙份在卷
    可按（見原審卷第十頁及反面），再就自訴人與花旗銀行簽訂之「消費性借款暨
    擔保透支約定書」及「增補合約書」相互對照觀之，該增補合約書第二條既在取
    代「消費性借款暨擔保透支約定書」第一大點第一條房屋借款中第五項之約定，
    故自訴人與花旗銀行在簽訂「消費性借款暨擔保透支約定書」時，就該約定書之
    第一大點第一條第五項有關事項則為空白並未填載，而另於增補合約書第二條各
    項中而為約定，以取代「消費性借款暨擔保透支約定書」有關房借款中第五項之
    約定，洵屬當然之舉，否則花旗銀行在促銷該「房屋貸款回饋金」專案時，何必
    要求客戶增訂該「增補合約書」以約定有關回饋金事項？且該「消費性借款暨擔
    保透支約定書」及「增補合約書」簽訂日期均為八十四年十二月二十八日，並均
    由自訴人在該二份合約書之立約人欄簽名、蓋章，顯見自訴人在簽約當時，應已
    知該「消費性借款暨擔保透支約定書」及「增補合約書」之內容始行簽訂甚明，
    自訴人事後指該「增補合約書」第二條第一項係由被告變造云云，要屬無據，殊
    難採信。
(三)被告甲○○當時係花旗銀行台北分行經理，係受花旗銀行僱用之人，其係受花旗
    銀行之委任而與自訴人就該「消費性借款暨擔保透支約定書」及「增補合約書」
    為對保之人，巳如前述，其與自訴人間係屬簽訂前開契約之當事人兩造，被告與
    自訴人並無何委任關係存在，未受自訴人之委任而處理事務，所為要難與刑法背
    信要件該當，自不得論以背信罪責。
(四)至自訴人與花旗銀行另涉之民事訴訟，洵係自訴人因房貸繳息不正常，復因未繳
    交信用卡帳款所致，亦經被告甲○○供述在卷，復有台灣台北地方法院檢察署檢
    察官八十八年度偵字第一八五九九號、第一八六八九號不起處分書乙份在卷可稽
    （見原審卷第七十二頁至第七十四頁），亦非因其欲提前償還貸款而與花旗銀行
    有所爭執，亦難因自訴人與花旗銀行前開民事糾紛而所指被告涉有詐欺、背信犯
    行。
五、綜上所論，足徵被告甲○○所辯尚堪採信，此外，復查無其他積極証據足資証明
    被告甲○○涉有偽造文書等犯行，其犯罪自屬不能証明，原審依調查証據所得，
    並綜理全案辯論意旨，據而為被告甲○○無罪之判決，依法洵無不合，自訴人上
    訴意旨猶執陳詞，認被告犯罪，據以指摘原判決失當，為無理由，應駁回其上訴
    。
六、被告經合法傳喚無正當理由故不到庭，爰不待其陳述逕行判決。
七、據上論斷，應依刑事訴訟法第三百六十八條、第三百七十一條，判決如主文。
中    華    民    國     八十九     年       六       月      十六      日
                             臺灣高等法院刑事第十六庭
                                 審判長法  官  許  增  男
                                       法  官  蔡  彩  貞
                                       法  官  黃  鴻  昌
右正本證明與原本無異。
如不服本判決應於收受送達後十日內向本院提出上訴書狀，其未敘述上訴之理由者並
得於提起上訴後十日內向本院補提理由書（均須按他造當事人之人數附繕本）。
                                      書記官  黃  千  鶴
中    華    民    國     八十九     年       六       月    十九      日


司法院資訊處製作；財團法人民間司法改革基金會備份。
